臺灣臺中地方法院民事判決
                                    110年度中簡字第784號
原      告  陳柏諭  
訴訟代理人  郭子維律師
被      告  蔡宗隆律師即社團法人中華家庭教育互助協會破產
            管理人
上列當事人間請求給付互助金事件，本院於民國111年3月25日言
詞辯論終結，判決如下︰
    主      文
被告應給付原告新臺幣參拾參萬參仟元，及自民國一○九年十一
月六日起至清償日止，按週年利率百分之五計算之利息。
原告其餘之訴駁回。
訴訟費用由被告負擔百分之七十九，餘由原告負擔。
本判決原告勝訴部分得為假執行。但被告如以新臺幣參拾參萬參
仟元為原告預供擔保，得免為假執行。
    事實及理由
壹、兩造爭執要旨：
  一、原告主張：社團法人中華家庭教育互助協會（下稱中華家
      庭教育互助協會）乃從事往生會員互助業務，使各會員得
      以互助方式協助往生會員處理後事，避免造成往生會員家
      屬之經濟負擔。訴外人陳林完妹為原告之母親，於民國97
      年11月7日加入中華家庭教育互助協會，為B組會員，並指
      定原告為受益人，由原告代為處理繳費及請領往生家庭互
      助金等一切事宜，於109年9月30日以前，原告均有按期繳
      納會費。嗣陳林完妹於109年10月22日死亡，原告依會員
      家庭互助辦法第1條第5項，於同年月26日將陳林完妹之死
      亡證明書正本、原告之身分證影本等資料寄予中華教庭教
      育互助協會，該協會應於次星期四即109年11月5日支付互
      助金423,250元予原告【計算式：5,000×0.95×0.87×100＋5
      ,000×2＝423,250】。詎中華家庭教育互助會於收受上開資
      料後，竟告知原告需兩年之後始能領取互助金，被告乃藉
      故拖延。為此，爰依會員家庭互助辦法第2條之規定，提
      起本件訴訟，並聲明：被告應給付原告423,250元，及自1
      09年11月6日起至清償日止，按週年利率百分之5計算之利
      息。
  二、被告抗辯：同意本件應給付原告之互助金按會員家庭互助
      辦法計算，但目前財務困難，只能給付一半等語。並聲明
      ：原告之訴駁回。
貳、得心證之理由：
　一、原告主張中華家庭教育互助協會乃從事往生會員互助業務
      ，使各會員得以互助方式協助往生會員處理後事，避免造
      成往生會員家屬之經濟負擔。訴外人陳林完妹為原告之母
      親，於97年11月7日加入中華家庭教育互助協會，為B組會
      員，並指定原告為受益人，由代為處理繳費及請領往生家
      庭互助金等一切事宜，於109年9月30日以前，原告均有按
      期繳納會費。嗣陳林完妹於109年10月22日死亡，原告依
      會員家庭互助辦法第1條第5項，於同年月26日將陳林完妹
      之死亡證明書正本、原告之身分證影本等資料寄予中華教
      庭教育互助協會，該協會應於次星期四即109年11月5日支
      付互助金予原告，而原告迄未給付等情，業據原告提出戶
      籍謄本、繳納會費證明、死亡證明書、會員家庭互助辦法
      為證，且為被告所不爭執，堪信原告所陳上情為真正，本
      院即採為判決之基礎。
　二、原告主張被告應支付予原告之互助金為423,250元，無非
      係以會員家庭互助辦法第2條規定為據，亦即陳林完妹入
      會時間近12年，以會員人數5,000人計算，入會滿9年起至
      10年內減5%乘以87%乘以100為413,250元，入會滿十年以
      上每年加發5,000元，被告應加發10,000，合計互助金為4
      23,250云云。然查：
　  ㈠依中華家庭教育互助協會所提之電腦系統查詢畫面顯示（
      見本院卷三第157頁），陳林完妹於109年10月22日死亡時
      ，其所屬B組之會員實際人數即仍然在世且為有效會員人
      數（扣除停會、空號、除會人數）為1143人、A組之會員
      實際人數為1,651人、C組之會員實際人數為486人，合計
      為3,280人，非如原告主張之5,000人。內政部提供之109
      年10月至12月會員名冊，其上所記載之會員人數雖為2,84
      7人云云（見本院卷一第134頁），惟此為該段期間之會員
      名冊，無法完整涵蓋陳林完妹死亡時之實際會員人數，自
      不能逕以該會員名冊認定陳林完妹死亡時之實際會員人數
      。
　  ㈡又陳林完妹係於97年11月7日入會，迄至109年9月30日前均
      有如期繳納會費，嗣於109年10月22日往生，往生時仍為
      有效會員，陳林完妹入會時間共計12年餘，依會員家庭互
      助辦法第1條第7項第4款，應依第2條規定之給付標準計算
      原告可得領取之互助金。而第2條給付標準規定：「入會
      滿10年以上每年以實際人數給付100%後加發5,000元」（
      見本院卷一第27頁），其中100%係指實際人數之100倍，
      即實際會員人數所繳納之100元慰問金（會員家庭互助辦
      法第1條第5項），此業據原告與中華家庭教育互助協會前
      法定代理人甲○○於本院審理中陳明在卷（見本院卷二第31
      2頁），則原告可得領取之互助金應為333,000元【計算式
      ：3,280×100＋5,000＝333,000】。原告主張其可得領取之
      互助金應先按入會滿9年起至10年內之給付標準計算，再
      加計入會滿十年以上每年加發5,000元云云，核與上開給
      付標準之規定不符，蓋陳林完妹為入會滿10年以上，並非
      為入會滿9年、未滿10年之會員；且所謂「入會滿10年以
      上每年以實際人數給付100%後加發5,000元」係指入會滿1
      0年以上，不論入會幾年，均按同一標準領取互助金，而
      不再區分年數多寡之意，原告以5,000元乘以會員入會超
      過10年之年數計算其可得領取之互助金，應有誤會，自不
      可採。
　  ㈢被告雖抗辯原告可得領取互助金之會員實際人數應以陳林
      完妹死亡時之B組實際會員人數計算云云。然會員家庭互
      助辦法第1條第5項：「會員申請入會，當日即屬生效。隔
      日起，本會所屬會員若有人亡故後，需繳交慰問款；每亡
      故一位會員，即須向全體會員收取慰問款100元整，如無
      重大事故發生，繳交慰問款每月最高上限為1,900元…」，
      可知每一位會員死亡時，全體會員均須繳交100元慰問款
      ，不限於該死亡會員所屬組別之會員，此由原告所提之10
      9年8月會費繳款單，據以計算原告應繳納會費數額之死亡
      會員人數包括A、B、C等三組之死亡會員（編號3977至525
      7，見本院卷一第23至24頁）亦可證明（上開會員家庭互
      助辦法雖規定慰問款每月最高上限為1,900元，但因會員
      死亡人數太多，後來已調整為2,200元，見本院卷三第182
      頁原告與中華家庭教育互助協會前法定代理人甲○○之陳述
      ）。而上開慰問款即為死亡會員家屬所得領取互助金之資
      金來源，死亡會員家屬所得領取之互助金自亦應以A、B、
      C等三組合計之實際會員人數計算，否則被告豈非溢收慰
      問款？是被告此部分之抗辯，委不足採。至於被告主張理
      監事後來決議互助金只給付原來會員辦法之半數云云，係
      違反前開會員家庭互助辦法之規定，前開會員家庭互助辦
      法迄今既未經會員大會決議修正，理監事所為上開決議自
      難認為有效。原告另主張應以97年11月7日至109年10月22
      日陳林完妹入會期間之全體會員人數計算云云，亦不符合
      互助金之資金來源係會員死亡時始向其他實際會員收取慰
      問款之運作模式，蓋如以死亡會員入會期間之全體會員人
      數計算，中華家庭教育互助協會於該會員死亡時向實際會
      員收取之慰問款顯不足以支付死亡會員家屬互助金，協會
      將難以持續運作，此應非協會成立之目的。故原告此部分
      之主張，亦不可採。
　三、按「給付有確定期限者，債務人自期限屆滿時起，負遲延
      責任；給付無確定期限者，債務人於債權人得請求給付時
      ，經其催告而未為給付，自受催告時起，負遲延責任；其
      經債權人起訴而送達訴狀，或依督促程序送達支付命令，
      或為其他相類之行為者，與催告有同一之效力」、「遲延
      之債務，以支付金錢為標的者，債權人得請求依法定利率
      計算之遲延利息」、「應付利息之債務，其利率未經約定
      ，亦無法律可據者，週年利率為百分之5」，民法第229條
      第2項、第233條第1項前段及第203條分別定有明文。查陳
      林完妹於109年10月22日死亡後，原告已依會員家庭互助
      福利辦法第1條第5項之規定，於同年月26日將陳林完妹之
      死亡證明書正本、原告之身分證影本等資料寄予中華教庭
      教育互助協會，此為被告所不爭執，依同辦法第1條第4項
      規定：「每個星期四為慰問款固定支付日，但需於三天前
      提出申請」，該協會應於次星期四即109年11月5日支付互
      助金予原告，原告迄未給付，當負遲延責任。是原告請求
      被告給付自109年11月6日起至清償日止，按週年利率百分
      之5計算之遲延利息，洵屬有據。
　四、綜上所述，本件原告可得領取之互助金為333,000元。從
      而，原告依會員家庭互助辦法第2條之規定，請求被告給
      付原告333,000元，及自109年11月6日起至清償日止，按
      週年利率百分之5計算之利息，為有理由，應予准許；逾
      此範圍之請求，則屬無據，應予駁回。
　五、本件原告勝訴部分係就民事訴訟法第427條第1項訴訟適用
      簡易程序所為被告敗訴之判決，爰依職權宣告假執行。本
      院並依職權宣告被告為原告預供相當之擔保金額後，得免
      為假執行。
　六、本件事證已臻明確，兩造其餘攻擊防禦方法及舉證，核於
      判決結果不生影響，爰不一一論斷，附此敘明。
參、訴訟費用負擔之依據：民事訴訟法第79條。
中　　華　　民　　國　　111 　年　　4 　　月　　8 　　日
                  臺中簡易庭    法  官  林筱涵
以上為正本係照原本作成。
如不服本判決，應於送達後20日內，向本院提出上訴狀並表明上
訴理由，如於本判決宣示後送達前提起上訴者，應於判決送達後
20日內補提上訴理由書（須附繕本）。如委任律師提起上訴者，
應一併繳納上訴審裁判費。
中　　華　　民　　國　　111 　年　　4 　　月　　8 　　日
                                書記官  張峻偉